【裁判字號】    92,上易,238
【裁判日期】    920506
【裁判案由】    公共危險
【裁判全文】
臺灣高等法院臺南分院刑事判決              九十二年度上易字第二三八號   Ｇ
      上  訴  人
      即  被  告  乙  ○  ○
右上訴人因公共危險案件，不服臺灣嘉義地方法院九十一年度易字第三○一號中華民
國九十二年一月九日第一審判決（起訴案號：臺灣嘉義地方法院檢察署九十一年度偵
字第一一三六號），提起上訴，本院判決如左：
      主      文
上訴駁回。
      事      實
一、乙○○前犯傷害、妨害秩序二罪，經本院分別判處有期徒刑三月、二月確定，於
    八十六年六月四日易科罰金執行完畢，仍不知謹慎。緣乙○○之妻林妍伶向屋主
    蕭李秀盆承租坐落於嘉義市○區○○○路十七巷三十一號之一房屋（下簡稱三十
    一號之一房屋），現為供其夫妻使用之住宅並兼營家庭式美容美髮業務；乙○○
    於九十一年一月十四日十九時四十五分許，在該屋後棟北側臥室內，因吸煙不慎
    遺留火種於化妝台導致燃燒起火，火勢向上沿三合板牆發展至屋頂，引燃臥室寢
    具擴大內部燃燒，火流沿相通桁架天花板向四周竄燒，向東延燒至甲○○所有並
    使用中位於嘉義市○區○○○路十七巷三十一號房屋（下簡稱三十一號房屋），
    蔡水源向所有人王江龍承租使用中位於嘉義市○區○○○路十七巷三十五號房屋
    （下簡稱三十五號房屋），及鄭嘉雄所有且現在使用中位於嘉義市○區○○○路
    十七巷三十五號之一房屋（下簡稱三十五號之一房屋）之屋頂，因而燒燬上開房
    屋及其內財物。
二、案經甲○○訴由嘉義市警察局第二分局報告臺灣嘉義地方法院檢察署檢察官偵查
    起訴。
      理      由
一、訊據被告乙○○（下稱被告）矢口否認有失火之犯行，辯稱：起火戶並非三十一
    號之一房屋而是告訴人甲○○（下稱告訴人）所有之三十一號房屋，其雖有抽煙
    習慣，然自從其妻林妍伶懷孕後即未再抽煙云云。
二、經查：
（一）遭本案火災延燒之三十一號之一、三十一號、三十五號、三十五號之一等四戶
      房屋，係由西而東並列，三十一號、三十一號之一等二戶房屋可分為前後兩棟
      並列，後棟同屬一建構，為連幢木造竹筋，內部中間設有閣樓，三十一號之一
      房屋前棟亦為木造竹筋泥牆水泥瓦屋頂建築（為喬美美髮美容工作室），三十
      一號前棟為鐵架石綿瓦搭建開放式醬菜作業場所，後棟北側外另以鐵架烤漆鋼
      板搭建二層獨棟鐵厝，三十五號、三十五號之一亦為連幢木造竹筋泥牆平房建
      築，其中三十五號屋頂為水泥瓦覆蓋帆布，三十五號之一屋頂為烤漆鋼板。三
      十一之一號內部可區隔為：後棟北側為衛浴、臥室，與三十一號曬衣、廁所、
      儲藏室並列相鄰等情，有嘉義巿消防局火災原因調查報告書暨現場平面圖、照
      片等件在卷可稽。
（二）又關於本案火災燒燬情形，以三十一號之一後棟北側臥室燒燬最為劇烈，其中
      又以該臥室東北側化妝台附近燒燬最為嚴重，化妝台燒燬碳化嚴重向下凹陷，
      擺放雜物燒燬劇烈，尚殘留燒燬香煙及打火機鐵質部分，化妝台上方屋頂人字
      樑燒細並燒斷一根，固定卯釘裸露，一旁北側木窗窗框、窗櫺碳化嚴重，鐵窗
      燒烤變色嚴重，木窗上方冷氣機受熱燒烤變色嚴重掉落於地，竹筋泥牆大部分
      剝落與三十一號共壁外牆磚面受熱燒烤剝落及磚牆上烤漆鋼板受熱燒烤變色情
      形由南向北、由下向上依序遞減，共壁木柱西側面較東側面嚴重，臥室西側床
      鋪及衣櫥由上往下燒燬，臥室天花板大部分燒燬掉落，上方橫樑部分燒脫轉倒
      ，水泥瓦屋頂受熱燒烤大部分掉落碎裂，隔間臥室衣櫥上方燒燬，床鋪彈簧床
      表面燒損；而前棟南側美髮工作室、廚房、客廳未受火勢波及，現場燒燬情形
      係由北側臥室化妝台向四周遞減，木質碳化及水泥瓦受熱燒烤掉落情形亦同。
      其次，三十一號房屋則以其後棟北側與三十一號之一房屋上開嚴重燒燬之臥室
      共壁燒燬最為嚴重，三合板燒失、燒穿，共壁木柱西側面（即三十一號之一）
      較東側面嚴重，臥室置物角鋼架上方受熱燒烤軟化變形塌陷，廁所堆放雜物上
      部表面燒燬，北側共壁外牆磚面受熱燒烤剝落，及磚牆上方烤漆鋼板受熱燒烤
      由下往上，西側面（即三十一號之一）剝落變色情形較東側面嚴重，共壁旁電
      熱水器由上往下受熱燒烤變色，曬衣架吊掛衣物西側輕微燒損，東側部分尚完
      好，北側臥室天花板桁架以上燒燬情形較下部嚴重，閣樓以南側前棟臥室、神
      明廳、客廳等僅上部燒燬，下方內部擺放物品完整，屋頂水泥瓦受熱燒烤掉落
      情形由上往下、由西向東及由北向南依序遞減，木質碳化情形亦同，明顯為延
      燒戶。另三十五號房屋以屋頂靠西側燒燬情形最為嚴重，屋頂覆蓋塑膠帆布燒
      燬部分熔蝕，屋內僅天花板上方部分燒損木柱碳化，其餘所未受火勢波及，內
      部物品完好，而三十五號之一僅以屋頂靠西側燒燬情形最為嚴重，烤漆鋼板屋
      頂受熱燒烤由西向東輕微變色，屋內僅天花板以上輕微燒損，其餘處所未受火
      勢波及，內部物品亦完好，均明顯為延燒戶，亦有嘉義巿消防局火災原因調查
      報告書及所附照片附卷可按，該鑑定報告綜合以上燒燬情形及現場火流跡象研
      判：「火勢係由三一之一號房屋後棟北側臥室內化妝檯上首先起燃，火勢向上
      沿三合板牆發展至屋頂，引燃臥室寢具擴大內部燃燒，火流沿相通桁架天花板
      向四周竄燒，向東延燒至三一號、三十五號等房屋，及三十五號之一之屋頂」
      ，核與原審法院至現場勘驗結果：「屋後房間起火點，桌子左側窗戶支撐冷氣
      機之木板，照相如照片(三)，照片右方木板仍保持木頭原色，靠近照片左方木板
      則燒黑」等情相符，是上開鑑定報告認定本案起火點係在梳妝台處，應堪採憑
      。被告辯稱起火戶並非三十一號之一房屋，而係告訴人所有之三十一號房屋云
      云，與現場稽證所示顯不相符，自不足採。
（三）嘉義市消防局根據火流走勢、燒燬情形，並檢視三十一號之一房屋前棟西側廚
      房未受火勢波及，現場桶裝瓦斯、炊具完整，排除因炊事不慎起燃之可能性；
      又三十一號之一房屋火災發生時有人在家，美容美髮營業中，前棟內部完好言
      行舉止無異常情形，而排除侵入性人為縱火之可能性；另三十一號之一房屋後
      半部之電源配線燒斷有熔痕現象，且當日氣溫為攝氏二十一度，冷氣機未使用
      ，是以電線短路引燃之可能性甚微；而起火處（即臥室化妝台）雜物燒燬劇烈
      深層炭化，並殘留燒燬香菸、打火機（鐵質部分），且未發現其他可供起火源
      因素，因而認定起火原因為不排除係吸菸遺留火種醞釀引燃，有上開火災原因
      調查報告書在卷可稽。被告坦承平日有抽煙之習慣，雖辯稱伊買了幾條香菸放
      在化妝台抽屜內，都沒有拆過，還有放在左手邊的衣櫥上，打火機放在衣櫥上
      方，因伊太太懷孕，所以伊沒有在家裡抽煙云云，然證人即嘉義市政府消防局
      負責調查本案火災原因之丁○○於本院調查時到庭證稱：「（問：你到現場勘
      查時，有無看到報告上所載之起火點有香菸？）第二天我們去看現場時，在起
      火處也就是化妝台，有發現香菸及燃燒過的打火機。這些東西都是覆蓋的，我
      們從上層把它撥開，到化妝台桌面時才發現。」、「（問：香菸是整盒的或是
      一根的？）有整條的，也有散開的，整條的照片沒有顯示，散開的照片如警卷
      編號三十四。」另嘉義市政府消防局負責調查本案火災原因之證人丙○○亦證
      稱：「（問：被告稱香菸是後來救火時被水沖散的，是否如此？）因為香菸的
      包覆是外面有紙盒，內尚有錫箔紙包覆，被沖散的機會不大」（見本院卷第三
      四至三六頁），則被告辯稱伊買的整條香菸都還沒有拆過云云，自不足採。而
      煙蒂遺留的火種會往附近易燃物品延燒，且火勢向上延燒之速度較向旁邊及下
      面要快，故火勢向上蔓延時，上方物品因燒燬而掉落覆蓋於化妝台上的香菸，
      香菸即可能因被覆蓋住而不會繼續燃燒，亦經證人丙○○證述甚明，且與被告
      於警訊中自承：伊有一些塑膠袋、衣服、易燃物品放在房間化妝台桌子上等語
      （見偵查卷第十頁），及現場遺留香菸被層層覆蓋之情形均相符合，是化妝台
      上仍遺有未被燒盡之香菸，並不足以推翻前開鑑定報告所認本案起火原因係吸
      菸遺留火種醞釀引燃所致之鑑定結果。
三、雖告訴人具狀指陳左列理由，主張本案火災係因三十一號之一房屋電線走火始導
    致：(一)本件火災起火處附近玻璃均已因高溫而融化，桌上左側鐵窗亦燒成Ｖ字形
    現象，然現場所發現之香菸並未完全燃燒成灰燼，打火機鐵蓋亦未融化，顯然火
    災應非起因於香菸，火場內有香菸及打火機並不足以認定火災即係起因於香菸遺
    留之火種，又如台灣高等法院台南分院檢察署所判斷係香菸引火，且火往上延燒
    ，燒塌化妝台支架，化妝台上之玻璃掉下來覆蓋在桌面上，以致桌面上之東西燃
    燒不完全，作為解釋香菸未完全燃燒成灰燼及打火機鐵蓋未融化之解釋理由不充
    分，蓋豈有香菸引燃之火大到可以燒塌化妝台支架，而該香菸仍未受嚴重燃燒之
    理，若是香菸引火，該引火之香菸必不可能未完全燃燒仍留於現場。(二)告訴人家
    屬自行試驗，發覺欲以香菸點燃火苗，幾乎不可能，即使點燃之香菸碰觸到打火
    機，導致塑膠外殼融化，亦不會有起火之現象，若是電線走火，則延燒非常快速
    。(三)檢察官排除電線走火為肇事原因，無非係以客廳電源開關箱無熔絲開關跳脫
    ，因而認定電線短路引燃可能性甚微，然原審現場勘驗時，現場客廳電源開關無
    熔絲開關並未跳脫，房屋後半段走廊無熔絲開關有兩個，一個未跳脫，一個一腳
    跳脫，另一腳未跳脫，消防局鑑定人員稱：不清楚整個配線狀況，則消防局並非
    電氣專家，又如何認定走廊兩個開關與電線走火無關。(四)細查火災現場，起火點
    之化妝台上確有電線短路熔痕現象，亦即有電線走火現象存在，此種熔痕係電線
    瞬間為高溫所溶解（需達攝氏一○八三度），固為圓球形，並非如嘉義市消防局
    侯技士所證稱：「未發現有短路熔痕現象」，是鑑定意見即有錯誤之可能。(五)被
    告多次表示案發前其全家大小均未在該房間內，其亦未抽煙，反倒是書桌左側衣
    服燃燒的最為嚴重，衣服下壓著一條電線亦已被完全燒燬，只剩下銅絲狀電線（
    此種電線名為花線，較易發熱起火），連電線頭亦已焚燬，且電線亦有短路痕之
    情形。(六)又起火原因分析三記載「檢視清理現場發現電源配線燒斷有熔痕現象」
    ，且依該報告書附第三十三張即告訴人聲請交付審判聲請書證物四所附照片，顯
    見起火點之化妝台上確有電線短路熔痕現象，此與九十一年上聲議字第一八四號
    處分書所指未發現有短路熔痕現象不符，亦即火災起火點處確有電線走火現象之
    短路痕存在，此種熔痕係因電線瞬間為高溫溶解所致，固為圓球形，其究係原因
    痕（一次痕）或二次痕，並無法以外觀之檢查加以分辨，有待以金相顯微觀察與
    量化之方法可判斷，嘉義市消防局未做任何鑑驗，即判斷電線短路引燃之可能性
    甚微（亦即不排除此一因素，惟認定其機會較小），原檢察官亦均忽略此短路熔
    痕存在之事實，隨便的以現場有煙蒂為由，即判斷係吸煙不慎所導致，顯然有使
    真相被埋沒。(七)電線走火之成因一般有二，一為用電量過大，一為電線老舊絕緣
    裂化，火災現場房間內有冷氣機、烘乾機、洗衣機等多項耗電大之電器，而現場
    有兩條輸送電線，一條為一點六ｍｍ白扁線，另一條為更小條之軟線，此二配線
    是否可以負荷如此消耗大量用電之電器即容存疑，又當天起火發現時間為十九時
    四十二分，且鑑定書認定悶燒相當一段時間，可見起火引燃最初時應在下午時段
    ，下午最高溫為二六點一度，冷氣機此時即可能已開啟，至火災被發現時間未關
    ，並不能排除有使用冷氣機之可能性，究竟被告有無使用冷氣機，只要翻開現場
    冷氣機觀看即明，鑑定報告書裡，徒以當時溫度二十一度來判斷冷氣機未使用，
    顯然有應調查，能調查之證據而未調查之情。雖冷氣機電線是在桌面上方，但如
    有走火，造成火花掉落桌面，也可能引燃火災。(八)如依林妍伶所稱進入房間內看
    到天花板在燃燒，可見起火點在上面，不是在桌子，所以電線走火可能性比較大
    。
四、然查：
（一）公訴人就本件火災之關係人蕭李秀盆、林妍伶以無犯罪嫌疑另為不起訴處分，
      經告訴人聲請再議後，經台灣高等法院臺南分院檢察署檢察官以九十一年上聲
      議字第一八四號決定書駁回再議一情，有再議處分決定書一份在卷可佐，揆之
      該駁回再議決定處分書所持理由，除係依據嘉義市消防局火災原因調查報告書
      認定起火原因為吸菸遺留火種，即認定非電線走火以外，尚綜合火場現狀之各
      項情況，包括：(1)現場火流跡象；(2)電源開關箱無熔絲跳脫情形；(3)冷氣機使
      用可能性；(4)檢視清理起火處雜物燒燬劇烈深層炭化情形；(5)殘留燒燬香菸、
      打火機（鐵質部分）等情，而判斷本件火災並非電線走火，此有該不起訴處分
      書、再議處分決定書等，經本院調閱該卷審閱無訛。
（二）再火勢有向附近易燃物及以Ｖ字形向上延燒之特性，而案發當日化妝台上有其
      他易燃物品，故火勢向上延燒時，上方物品因燒燬而掉落覆蓋於化妝台上的香
      菸，香菸即可能因被覆蓋住而不會繼續燃燒，故化妝台上仍遺留有打火機及香
      菸，並無何異常之處，已如前述，故告訴人質疑台灣高等臺南分院檢察署處分
      書之判斷，認「豈有香菸引燃之火大到可以燒塌化妝台支架，而該香菸仍未受
      嚴重燃燒之理，若是香菸引火，該引火之香菸必不可能未完全燃燒仍留於現場
      」云云，並不足採。況前揭嘉義市消防局鑑定報告所認定之起火原因係吸菸遺
      留火種醞釀引燃，並非稱「遺留下來之香菸」即為引起失火之香菸，是告訴人
      上開推論顯有誤解，其以誤解之主觀認知推認鑑定報告理由不充分，自難憑採
      。
（三）又嘉義巿消防局根據火有向上延燒之特性、竹筋泥牆和磚牆上形成之Ｖ字形燒
      痕底部在化妝台桌面、人字樑燒燬一段等情，並綜合現場火流跡象，認本件起
      火點係在化妝台桌面，實有所據，已如前述；而證人丙○○於本院調查時到庭
      證稱：化妝台上方有冷氣機的電線，距離起火點二公尺以上，清理現場時並沒
      有發現化妝台旁邊有電線等語（見本院卷第三七頁），告訴人以被告之妻林妍
      伶單方指稱進入房間內看到天花板在燃燒，推論起火點在上面，不是在桌子，
      火災因係冷氣機電線走火所致云云，並無法說明何以現場Ｖ字形燒痕底部及燒
      燬碳化最為嚴重者係在化妝台之現象，已難憑採。況告訴人所稱：火災現場起
      火點之化妝台上確有電線短路熔痕現象，亦即有電線走火現象存在部分一情，
      前經原審勘驗現場時，發覺係一條絞線，其一端有圓球形（該案扣案證物編號
      一，業已移至本案並存置證物庫內），然該絞線應係冷氣機之電線（見警卷所
      附照片編號三十三），而同時現場有另一條冷氣機線（該案扣案為證物編號二
      ，亦已移置本案存置證物庫內），該電線連接插頭插片處，並未與冷氣機連接
      ，核與林妍伶所稱當日沒有使用冷氣機等語互相符合，嘉義市政府消防局鑑識
      人員以該日之溫度為二十一度而認當時無使用冷氣機或暖氣機必要，亦合乎正
      當之經驗定則，故火災當時該冷氣機未曾使用乙情，應堪認定；則既然該冷氣
      機未使用，該冷氣機之電線即無走火造成火災之可能，該冷氣機之電線（即扣
      案證物編號一之絞線）所生電線短路熔痕，自不可能為原因痕（即一次痕），
      亦堪認定。鑑定機關即嘉義市消防局固未做鑑驗以判斷該熔痕究為一次痕或二
      次痕，然依據上開資料認定電線短路引燃之可能性甚微，該熔痕應非一次痕之
      認定，尚無不當。況且告訴人所稱使用金相顯微觀察與量化之方法是否可以確
      定一次痕或二次痕，在學理上並無任何根據，不足採信。
（四）另原審赴現場勘驗時，三十一號之一屋後電源開關有跳脫情形，屋內電源總開
      關沒有跳脫現象，有勘驗筆錄在卷可查，而經證人丁○○於該案證稱：鑑定報
      告係指「後半部電源開關」等語，經本院核對警卷編號第二十二張照片，認該
      鑑定報告所稱「電源開關箱無熔絲開關跳脫」，應確實係指「屋後電源開關」
      ，因此鑑定報告四、（三）「『客廳』電源開關箱無熔絲開關跳脫」應係誤載
      。而證人丙○○於本院調查時證稱：「（問：無熔絲開關跳脫，是否可能是火
      災燃燒之結果，也可能是先前短路之結果？）是的，只是一個現象，是電源開
      關箱無熔絲開關跳脫既有可能係因電線短路所致，亦可能係因火災燃燒之結果
      ，則單憑該無熔絲開關跳脫之現象，實難遽認本案火災發生之原因。而鑑定報
      告亦加註「當天氣溫攝氏二十一度冷氣機未使用」，說明電線短路引燃之可能
      性甚微，而非僅憑無熔絲開關跳脫之現象，即認本案火災與電線走火無關。
（五）此外，告訴人所陳「書桌左側衣服燃燒的最為嚴重，衣服下壓著一條電線亦已
      被完全燒燬，只剩下銅絲狀電線（此種電線名為花線，較易發熱起火），連電
      線頭亦已焚燬，且電線亦有短路痕之情形」云云部分，經查：該處之銅絲狀電
      線（或稱花線）是否有短路走火現象，並無相關事證以供佐證，尚不能僅以此
      認定電線走火為起火原因。又告訴人請求向市政府函查乙○○、林妍伶經營美
      髮店有無向市府辦理營利事業登記，有無通過消防安全檢查等語，亦與本件被
      告之過失罪責無關，本院自毋庸再行調查。另告訴人請求本院囑託行政院消防
      署、電氣專家至現場重新勘查，起火原因是否為電線走火等語，因嘉義市消防
      局前開所為之鑑定，並無何瑕疵可指，且本案火災發生迄今已一年餘，相關跡
      證已不同於案發當時之現場，難認有重新進行鑑定之必要，附此敘明。
五、綜上所述，前開鑑定報告書認起火戶係被告所使用之三十一之一號房屋，且起火
    原因足認不排除係吸煙遺留火種引燃所致乙節，並無何瑕疵，堪認與事實情狀相
    符，足據以認定確係本件起火原因；被告既係其妻林妍伶承租三十一之一號房屋
    之共同使用人，本應注意房屋之使用應防止遺留火種致引起火災致生公共危險，
    而依其智識、能力又無不能注意之情形，竟疏未注意，因吸煙不慎遺留火種發生
    本件火災，被告顯有過失；因被告之過失行為，致上開供人使用之三十一號、三
    十五號、三十五號之一等住宅房屋均失火燒燬，其間有因果關係甚明；被告所辯
    與告訴人極力指陳之起火原因係電線走火云云，均與經本院調查之事實不符，不
    足採信；本件事證明確，被告之失火犯行堪以認定，應依法論科。至被告於本院
    另稱里長之子有到現場幫忙滅火云云，惟既係發生火災後始抵現場，對火災發生
    原因自無從瞭解，而無傳訊必要。
六、核被告所為，係犯刑法第一百七十三條第二項之失火燒燬現供人使用之住宅罪。
    再失火罪，其直接被害法益為一般社會公共安全，故一個失火行為雖燒燬多家房
    屋，仍只成立一罪（最高法院二十一年上字第三九一號判例參照）。又被告前於
    八十六年間，因傷害、妨害秩序罪，經台灣台南地方法院八十四年度訴字第八九
    六號分別判處有期徒刑三月、二月，再經本院以八十四年度上訴字第一九一一號
    判決駁回其上訴而確定，並於八十六年六月四日易科罰金執行完畢，此有臺灣高
    等法院被告全國前案紀錄表附卷可參，被告五年內再犯本件有期徒刑以上之罪，
    為累犯，應依刑法第四十七條之規定，加重其刑。原審以被告罪證明確，因予適
    用刑法第一百七十三條第二項、第四十七條、第四十一條第一項前段，罰金罰鍰
    提高標準條例第一條前段、第二條之規定，並審酌被告之品行、生活狀況、智識
程度、犯罪所生之損害，犯後否認犯行，未與被害人達成和解等一切情狀，量處
    有期徒刑六月，並諭知易科罰金折算之標準，本院經核其認事用法，並無不合，
    量刑亦稱妥適。被告上訴意旨仍執前詞否認過失而指摘原判決不當，為無理由，
    應予駁回其上訴。
據上論結，應依刑事訴訟法第三百六十八條，判決如主文。
本案經檢察官王碧霞到庭執行職務。
中    華    民    國      九十二      年      五      月      六        日
                                  臺灣高等法院臺南分院刑事第三庭
                                      審判長法官  黃    崑    宗
                                            法官  林    勝    木
                                            法官  葉    居    正
右正本證明與原本無異。
不得上訴。
                                      法院書記官  陳    嘉    琍
中    華    民    國      九十二      年      五      月      七        日
附錄法條：
刑法第一百七十三條：
放火燒燬現供人使用之住宅或現有人所在之建築物、礦坑、火車、電車或其他供水、
陸、空公眾運輸之舟、車、航空機者，處無期徒刑或七年以上有期徒刑。
失火燒燬前項之物者，處一年以下有期徒刑、拘役或五百元以下罰金。
第一項之未遂犯罰之。
預備犯第一項之罪者，處一年以下有期徒刑、拘役或三百元以下罰金。


司法院資訊處製作；財團法人民間司法改革基金會備份。
